臺灣臺中地方法院民事判決　100年度訴字第2105號
原　　　告　廖常雄
被　　　告　陳秀岡
上列當事人間清償借款事件，本院於100年11月9日言詞辯論終結
，判決如下：
    主    文
原告之訴及假執行之聲請均駁回。
訴訟費用由原告負擔。
    事實及理由
一、原告方面：
  (一)聲明：
    1.被告應給付原告新台幣（下同）900,000元及自起訴狀繕
      本送達被告之翌日起至清償日止按週年利率5％計算之利
      息。
    2.訴訟費用由被告負擔。
    3.願供擔保請准宣告假執行。
  (二)陳述：
    1.緣被告與原告係舊識，時有往來，民國95年5月間被告向
      原告調借90萬元，由原告簽發面額分別為60萬元及30萬支
      票交付予被告，為被告所不爭執，嗣因原告對被告提出詐
      欺告訴案件偵查中（臺灣臺中地方法院檢察署100年度偵
      字第4819號），原告始知被告借款之目的係用以清償被告
      所投資「茵夢湖山莊」之另一位許姓合夥人，並非一開始
      即邀原告入股「茵夢湖山莊」，原告出借款項係因被告身
      為公務員，收入穩定，又稱每月有「茵夢湖山莊」投資收
      入，因而允諾。97年8、9月間因原告承攬工程亟需資金周
      轉，因而向被告催討欠款，被告初一再藉詞推託，最後始
      於97年9月12日書立承諾書一紙，載明：「本人於民國95
      年5月間因與廖常雄先生合夥經營竹山鎮茵夢湖山莊，由
      廖先生向友人調借新台幣玖拾萬元整，同意本人辦理退休
      後十日內無息奉還。恐口無憑，特立此書。」之旨而交予
      原告收執。事隔多年，原告輾轉得知被告早已退休，原告
      向被告請求清償欠款，被告卻置之不理。
    2.按「借用人應於約定期限內，返還與借用物種類、品質、
      數量相同之物，未定返還期限者，借用人得隨時返還，貸
      與人亦得定一個月以上之相當期限，催告返還。」、「給
      付有確定期限者，債務人自期限屆滿時起，負遲延責任。
      給付無確定期限者，債務人於債權人得請求給付時，經其
      催告而未為給付，自受催告時起，負遲延責任。其經債權
      人起訴而送達訴狀，或依督促程序送達支付命令，或為其
      他相類之行為者，與催告有同一之效力。前項催告定有期
      限者，債務人自期限屆滿時起負遲延責任。」、「遲延之
      債務，以支付金錢為標的者，債權  人得請求依法定利率計
      算之遲延利息。但約定利率較高者，仍從其約定利率。對
      於利息，無須支付遲延利息。前二項情形，債權人證明有
      其他損害者，並得請求賠償。」、「應付利息之債務，其
      利率未經約定，亦無法律可據者，週年利率為百分之五。
      」，民法第478條、第229條、第233條及第203條分別定有
      明文。
    3.查債務人已經自公務機關辦理退休，本應依上開承諾書之
      約定返還90萬元借款予聲請人，拖延不返還，為此爰依上
      開承諾書之約定、民事訴訟法第508條及上揭民法之相關
      規定，請求被告清償該等借款。
    4.若本件被告係邀原告入股「茵夢湖山莊」，則被告於詐欺
      案件偵查中自承95年間「茵夢湖山莊」因為虧錢，被告已
      無意繼續經營，卻仍提供虛假之營運概況表，使原告陷於
      錯誤，豈非實施詐欺犯行？故本件被告向原告借款為真，
      投資「茵夢湖山莊」則為被告事後拖延清償之藉口，是被
      告既已簽署承諾書，表示借款於辦理退休後10日內清償，
      更可證明兩造間確有債權債務關係，茲因清償欠款之條件
      業已成就，被告即無理由拒絕清償，是本件原告請求被告
      履行契約償還借款為有理由。
  (三)證據：提出承諾書1紙、臺灣臺中地方法院檢察署100年度偵
    字第4819號不起訴處分書1份、茵夢湖度假山莊營運概況1份
    及證人林傳家於本院審理時所為之證述。
二、被告方面：
  (一)聲明：
    1.原告之訴及假執行之聲請均駁回。
    2.訴訟費用由原告負擔。
  (二)陳述：原告要求被告清償借款90萬元實無理由，蓋投資本有
    風險，並無保證可以獲利，該90萬元是原告於95年5月間投
    資的，並將款項親自交付「茵夢湖山莊」管理人闕美森收取
    ，被告並未經手處理，且分文未得。97年5月間因景氣不佳
    ，觀光人口大減，致該民訴無法繼續營業，被告不甘虧損，
    乃請配偶涂翠菊辦理退休，取得勞保退休金80萬元再繼續經
    營，然98年3月仍因虧損連連而結束營業，總計賠了400多萬
    元。至於被告於97年9月間簽立原告所執之承諾書，乃因原
    告要求返還投資款，否則將委由討債集團成員到辦公室來找
    等語，被告心生恐懼而不得不答應，然本件自始至終均是投
    資而非借貸關係。
三、本院得心證之理由：
  (一)原告起訴主張：被告於95年5月間以經營「茵夢湖山莊」民
    宿需款孔急為由，向原告借款，原告因而開立60萬元及30萬
    元之支票交付予被告，該等支票並經兌現；嗣原告因於97年
    8 、9月間承攬工程亟需資金周轉，因而向被告催討欠款，
    被告初一再藉詞推託，最後始於97年9月12日書立承諾書一
    紙，載明：「本人於民國95年5月間因與廖常雄先生合夥經
    營竹山鎮茵夢湖山莊，由廖先生向友人調借新台幣玖拾萬元
    整，同意本人辦理退休後十日內無息奉還。恐口無憑，特立
    此書。」之旨而交予原告收執。事隔多年，原告輾轉得知被
    告早已退休，原告向被告請求清償欠款，被告卻置之不理，
    因而依借貸清償之法律關係及被告所書立之承諾書請求被告
    清償借款等語。
  (二)被告則抗辯稱：原告於95年間係以90萬元投資而與伊合夥經
    營「茵夢湖山莊」民宿，並非伊向原告借款，而該民宿因經
    營不善而虧損連連致結束營業。因投資本有風險而無法保證
    獲利，故原告無從向被告請求該等投資款項之返還，而伊與
    原告間亦無借貸關係，原告依借貸關係請求清償借款亦屬無
    理由。至該承諾書雖係伊所簽署而交付予原告，但此乃因原
    告揚言找討債集團前來要債，伊因而不得不簽立該承諾書交
    付予原告，惟實際上彼等間確實無借貸關係之存在等語。
  (三)原告主被告曾在97年9月12日書立載明：「本人於民國95年5
    月間因與廖常雄先生合夥經營竹山鎮茵夢湖山莊，由廖先生
    向友人調借新台幣玖拾萬元整，同意本人辦理退休後十日內
    無息奉還。恐口無憑，特立此書。」之旨之承諾書交由原告
    收執等節，為被告所不爭執，並有承諾書1紙在卷可稽，堪
    信為真實而為本件判決之基礎事實，合先敘明。
  (四)按當事人主張有利於己之事實，就其事實有舉證之責任，民
    事訴訟法第277條前段定有明文。次按民事訴訟如係由原告
    主張權利者，應先由原告負舉證之責，若原告先不能舉證，
    以證實自己主張之事實為真實，則被告就其抗辯事實即令不
    能舉證，或其所舉證據尚有疵累，亦應駁回原告之請求。又
    請求履行債務之訴，除被告自認原告所主張債權發生原因之
    事實外，應先由原告就其主張此項事實，負舉證之責任，必
    須證明其為真實後，被告於其抗辯事實，始應負證明之責任
    ，此為舉證責任分擔之原則（參最高法院17年上字第917號
    、43年台上字第377號判例意旨）。次按消費借貸法律關係
    之成立，須具備：借貸意思表示相互一致、交付借貸物等特
    別要件，是當事人主張有金錢借貸關係存在，須就其發生所
    須具備之特別要件即金錢之交付及借貸意思表示互相一致負
    舉證之責任。本件原告主張兩造間有前揭系爭借貸關係存在
    ，然此則為被告所堅決否認，並以上開情詞辯解。揆諸上開
    規定及判例、判決意旨之說明，自應由原告就兩造間確已成
    立消費借貸關係之事實，負舉證之責，亦即原告須就借貸意
    思表示互相一致及金錢之交付負舉證之責任。經查：
    1.原告主張有交付90萬元予被告一節，業經證人林傳家於10
      0年11月9日到庭具結證述稱：95年間原告有帶被告來找伊
      表示被告需款孔急，伊便答應借錢給原告，並應原告之請
      而開立60萬元及30萬元之支票，再交付予被告而如數兌現
      等語明確。而被告亦坦承確實有透過原告之引介而向證人
      林傳家表示經營民宿需款孔急，復又帶「茵夢湖山莊」之
      管理人闕美森向證人林傳家拿取60萬元、30萬元之支票，
      且該等支票經提示後均悉數兌現等情。則由被告自承係經
      營「茵夢湖山莊」民宿之合夥人，以及該闕美森之人係該
      民宿之合夥人，並主張原告係以該筆款項投資合夥經營該
      「茵夢湖山莊」民宿等情觀之，該等款項當經由原告之指
      示而由證人林傳家交付予被告，再由被告之合夥事業中之
      管理人收受，在法律關係上自係由原告交付予被告無誤，
      被告所辯：並未取得一毛錢云云，即屬無稽而不足為採。
      至原告雖曾主張：該等90萬元係由伊開票等語，惟由上揭
      證人林傳家所為而為被告所不爭執其真正之證述內容可知
      ，原告或因事隔已久而記憶有所錯誤，然均無礙於原告確
      實曾交付90萬元予被告之事之存在，當屬至明。
    2.原告固主張前揭90萬元之交付係基於借貸關係而為，並以
      證人林傳家於本院審理時到庭具結證述內容為據，惟查：
      證人林傳家雖結證稱：95年間原告表示被告在竹山與他人
      合夥經營民宿有資金需求，希望伊借錢給原告，利息再由
      原告跟伊算，應該是伊借錢給原告，原告再借給被告等語
      。然經本院隔離證原告與人林傳家而分別訊問後，原告稱
      ：伊向證人林傳家借款沒有約定利息的成數等語，而證人
      林傳家則證稱：有跟原告約定利息是每月每萬元利息240
      元等語，雙方所述顯有所出入，則證人林傳家該等具結證
      述內容之信憑性即有所疑。況證人林傳家亦僅稱：「應該
      是」云云，顯然亦係基於自己之臆測，故該等證述內容尚
      難由原告據為有利於己之主張。再者，原告於本院審理時
      稱：當初借錢給被告並未約定利息，只說借給被告3個月
      後再來算利息等語，已與一般借貸多會約定利息及借貸返
      還期間之常情有所不符。
    3.而觀諸上揭由被告所書立，並交由原告認可收執之承諾書
      內容乃敘明：「被告因與原告合夥經營茵夢湖山莊，由原
      告向友人調借90萬元」、「同意於退休後10日內無息奉還
      」之意旨，不但字面上明確表示係原告向友人借款來與被
      告合夥經營之意思，且該等款項當係出於投資關係而為交
      付，否則無由表明「無息奉還」之旨。而果原告係將該等
      款項借予被告，要無逕自收受被告所書立之該承諾書，並
      執為主張之理。
    4.此外，由原告所提出之茵夢湖度假山莊營運概況說明內容
      可知，該等說明分為A.、B、.C.3部分，A.部分乃計算該
      民宿之收入、支出及淨利，B.部分則係對該民宿95年10月
      後營運概況之預估，而C.部分明確載明「股東保障」，並
      敘明投資股東之權益事項。依常情而論，當係被告執以向
      原告遊說投資之說帖，果僅係一般借款，被告實無交付此
      等兼論及股東權益保障內容之營運概況說明予原告之必要
      。至原告所投入之金額（90萬元）固未等同於該等於說明
      書內股東之每股金額（每股105萬元），惟此仍可由原告
      、被告雙方就投入資金之比例而為約定，並無礙於該等概
      況說明之用途係在說服原告投資之事實。原告此部分之舉
      證亦難據為認定兩造間有借貸關係存在之依憑。
    5.又原告於臺灣臺中地方法院檢察署對被告提出詐欺告訴時
      ，其告訴意旨即略以：被告陳秀岡表示上揭「茵夢湖山莊
      」有意出讓，並製作營運概況表而力邀告訴人即原告入股
      參與合夥，告訴人乃向友人調借90萬元交付予原告等語，
      有原告所提出之臺灣臺中地方法院檢察署100年度偵字第
      4819號不起訴處分書在卷可稽，顯見原告本即係以該等款
      項之交付乃係作為投資款之交付，益徵被告所辯為真，原
      告主張此係借貸關係，自與事實有所不符。
    6.則由上揭說明可知，原告就其交付予被告之90萬元係基於
      借貸關係而為之事，並無法舉證以實其說，而被告所為投
      資之抗辯亦非無稽。況系爭承諾書之內容已明確指明係返
      還「投資款」，亦如前述；經本院詢明原告究竟係基於借
      款返還請求抑或如被告主張為投資，亦有基於投資款返還
      請求之意而為請求時，原告乃執意主張：從頭到尾都是借
      貸而非投資等語，則原告主張被告應依據該承諾書之內容
      而清償借款，即無理由。
    7.此外，原告復無法提出提他積極確切事證，足以證明兩造
      間確存有系爭款項之借貸關係，揆諸前開規定及判例意旨
      之說明，原告自應受不利之認定，是其上開所稱，應不足
      採信。
  (五)綜上所述，原告既不能証明兩造間確有系爭款項之借貸關係
    存在，從而其主張依消費借貸之法律關係而本於被告所書立
    之承諾書，請求被告應給付原告90萬元，及自起訴狀繕本送
    達被告翌日起至清償日止，按年息5％計算之利息，即無理
    由，應予駁回。又原告之訴既經駁回，其假執行之聲請，即
    失所依附，應併予駁回之。
四、末本件事證已臻明確，兩造其餘攻擊防禦方法及所舉證據，
    經審酌結果，與本件判決結論均無影響，爰不一一論述。
五、據上論結，本件原告之訴為無理由，依民事訴訟法第78條，
    判決如主文。
中    華    民    國   100    年    11    月    22    日
                  民事第一庭    法  官  林學晴
正本係照原本作成。
如對本判決上訴，須於判決送達後20日內向本院提出上訴狀。如
委任律師提起上訴者，應一併繳納上訴審裁判費。
中    華    民    國   100    年    11    月    22    日
                               書記官  林錦源